ACORDAO-COMPLETO-2467435

ACÓRDÃO 6312/2021 ATA 11/2021 - PRIMEIRA CÂMARA

VISTOS, relatados e discutidos estes autos de embargos de declaração opostos por Adalva Alves Monteiro em face do Acórdão 9402/2020-TCU-Primeira Câmara; 
ACORDAM os Ministros do Tribunal de Contas da União, reunidos em sessão da 1ª Câmara, diante das razões expostas pelo relator e com fundamento nos artigos 32, inciso II, e 34 da Lei 8.443/1992, em: 
9.1. conhecer dos embargos de declaração para, no mérito, rejeitá-los;
9.2. dar ciência da deliberação à embargante.

Embargos de declaração em tomada de contas especial.

Primeira Câmara

Entidades/órgãos do Governo do Estado do Maranhão.

3. Interessados/Responsáveis/Recorrentes:
3.1. Interessado: Ministério da Agricultura, Pecuária e Abastecimento ()
3.2. Responsáveis: Adalva Alves Monteiro (XXX.009.664-XX); Organização das Cooperativas do Estado do Maranhão (06.994.560/0001-95)
3.3. Recorrente: Adalva Alves Monteiro (XXX.009.664-XX).

13.1. Ministros presentes: Benjamin Zymler (na Presidência), Walton Alencar Rodrigues (Relator), Vital do Rêgo e Jorge Oliveira.

WALTON ALENCAR RODRIGUES

Ministro Walton Alencar Rodrigues.

Trata-se de embargos de declaração opostos por Adalva Alves Monteiro em face do Acórdão 9402/2020-TCU-Primeira Câmara, nos seguintes termos:
DOS FATOS
O julgamento no qual resultou o Acórdão objeto dos presentes Embargos apreciou a defesa interposta pela ora Embargante em razão de rejeição da Prestação de Contas das despesas do Convênio Nº 49/2001, celebrado com Ocema-MA, tendo por objeto promover e desenvolver o cooperativismo no Estado do Maranhão Embora tenha o Acórdão acolhido os argumentos aduzidos na defesa, o fez, apenas, parcialmente, considerando, entretanto, como irregulares as contas apreciadas, condenando a Embargante ao pagamento do débito.
Ao refutar parte dos argumentos ofertados pela ora Embargante, o TCU se louvou, conforme conta dos autos, na análise feita pela unidade técnica sob cujo encargo ficou o exame devido, passando dita análise a integrar as razões de decidir do Acórdão.
Destacam-se as seguintes manifestações lançadas no Acórdão para sobre elas requerer-se o aclaramento necessário, a fim de que não restem dúvidas sobre as razões que levaram esse TCU a condenar a Embargante.
Quanto ao reconhecimento da prescrição e negativa do cerceamento de defesa
Consta dos itens 53 e 67 do voto do eminente Relator:
"53. Conforme análise efetuada nos itens supra, as alegações de defesa apresentadas devem ser consideradas parcialmente procedentes, afastando-se a responsabilidade solidária da Ocema, uma vez que se transcorreram mais de 10 anos desde o fato gerador sem a notificação da Ocema pela autoridade administrativa federal competente, o que prejudica o exercício do contraditório e ampla defesa pela referida entidade."
"67. As alegações de defesa apresentadas são procedentes apenas no que concerne à prescrição da pretensão punitiva, a qual não se confunde com prescrição da pretensão de ressarcimento."
Havendo reconhecimento da prescrição punitiva em relação à Embargante e, pelo mesmo motivo, reconhecimento de prejuízo ao exercício do contraditório e ampla defesa da OCEMA, deveria claramente haver, por decorrência natural, o reconhecimento do cerceamento do direito de defesa da Embargante, já que o período reconhecido de prescrição foi o mesmo alegado e reconhecido pela OCEMA.
Essa manifestação se revela contraditória em relação à conclusão afirmada de que não houve violação ao princípio do contraditório e ao exercício da ampla defesa.
Adiciona-se, ainda, o fato de que, embora alegue a existência de prescrição punitiva, o cerceamento do direito de defesa contribui para a impossibilidade de aferição de eventual prejuízo, não havendo condições legais e se falar em ressarcimento.
Além disso, é obscura a seguinte afirmação lançada no Acórdão:
"73. Os documentos trazidos aos autos como prova da boa aplicação de recursos tratam-se, na verdade, de algumas matérias e fotos de eventos, os quais não permitem aferir se os recursos repassados por força do convênio foram realmente aplicados no objeto previsto, ao passo que deveriam ter sido apresentados o extrato da conta bancária específica, faturas, notas fiscais e recibos das despesas."
Ora, se há dúvidas quanto à aferição da real utilização dos recursos, embora haja informações das realizações das atividades para os quais os recursos foram enviados, não há certeza quanto ao desvio dos recursos, inexistindo segurança na decisão proferida.
Por outro lado, há certeza de que, pelo menos, parte dos recursos foram utilizados para o fim proposto no Convênio, sendo contraditória a decisão pelo ressarcimento integral dos valores do Convênio.
Assim, necessário se faz o aclaramento da decisão a esse respeito, seja sob a ótica da contradição registrada, seja sob a ótica da obscuridade existente na abordagem da natureza formal e real do exercício do amplo direito de defesa.
DO PEDIDO
Valendo-se, portanto, da previsão Regimental do TCU, artigo 287, vem a Recorrente oferecer os presentes Embargos de Declaração, requerendo lhe seja concedido o efeito suspensivo necessário.
Requer, por fim, seja seu Recurso conhecido e provido para imprimir, inclusive, efeitos modificativos na decisão ora impugnada determinando-se a baixa na responsabilidade da Recorrente, nos termos do do Regimento Interno do TCU.

8.1. Eli dos Santos Medeiros (3069/OAB-MA), representando Adalva Alves Monteiro.  
8.2. Geysa Adriana Soares Azevedo (15.404/OAB-MA), representando Organização das Cooperativas do Estado do Maranhão.

Procurador Sergio Ricardo Costa Caribé.

TOMADA DE CONTAS ESPECIAL. CONVÊNIO. NÃO COMPROVAÇÃO DA BOA E REGULAR APLICAÇÃO DOS RECURSOS. AUSÊNCIA DE NEXO DE CAUSALIDADE. CITAÇÃO. REJEIÇÃO DAS ALEGAÇÕES DE DEFESA. CONTAS IRREGULARES. DÉBITO. PRESCRIÇÃO DA PRETENSÃO PUNITIVA. EMBARGOS DE DECLARAÇÃO. CONHECIMENTO. REJEIÇÃO.

TOMADA DE CONTAS ESPECIAL (TCE)

Secretaria de Controle Externo de Tomada de Contas Especial (SecexTCE).

Trata-se de embargos de declaração opostos por Adalva Alves Monteiro em face do Acórdão 9402/2020-TCU-Primeira Câmara, mediante o qual o Tribunal julgou irregulares suas contas e imputou-lhe débito decorrente da impugnação das despesas previstas no Convênio 49/2001, celebrado entre a Organização das Cooperativas do Estado do Maranhão (Ocema) e o Ministério da Agricultura, Pecuária e Abastecimento.
	A embargante alega contradição consubstanciada na sua condenação e no afastamento da responsabilidade solidária da Ocema. 
	Argumenta, também, obscuridade por considerar que dúvidas quanto à aplicação dos recursos repassados no evento implicam em incerteza sobre a ocorrência de desvio, o que deveria afastar sua condenação.
	Conheço do recurso por preencher os requisitos atinentes à espécie.
	Quanto ao mérito, os embargos devem ser rejeitados, por não existirem a contradição e a obscuridade apontadas. 
	A decisão recorrida condenou a Ocema, em solidariedade com a embargante, pois afastou todas as alegações sobre prejuízo ao contraditório e ampla defesa. 
	A condenação ao ressarcimento do débito se deu justamente pela ausência de nexo de causalidade entre os recursos repassados e fotos de evento realizado, com amparo na Constituição Federal e em farta jurisprudência acerca da obrigação de os gestores comprovarem a regular aplicação dos recursos.
	Feitas essas considerações, rejeito os embargos e VOTO para que o Tribunal adote a minuta de acórdão que submeto à apreciação do Colegiado. 
TCU, Sala das Sessões Ministro Luciano Brandão Alves de Souza, em 13 de abril de 2021.
WALTON ALENCAR RODRIGUES 
Relator